最高法院刑事判決                              八十七年度台上字第四二五六號
    上  訴  人  甲○○
右上訴人因殺人未遂案件，不服台灣高等法院台中分院中華民國八十七年十月十四日
第二審判決〔八十七年度上訴字第二一六九號，起訴案號：台灣台中地方法院檢察署
八十六年度偵字第二一八○七（原判決誤繕為二一八○八七）號〕，提起上訴，本院
判決如左：
    主  文
上訴駁回。
    理  由
按刑事訴訟法第三百七十七條規定，上訴於第三審法院，非以判決違背法令為理由，
不得為之。是提起第三審上訴，應以原判決違背法令為理由，係屬法定要件。如果上
訴理由狀並未依據卷內訴訟資料，具體指摘原判決不適用何種法則或如何適用不當，
或所指摘原判決違法情事，顯與法律規定得為第三審上訴理由之違法情形，不相適合
時，均應認其上訴為違背法律上之程式，予以駁回。本件上訴人甲○○上訴意旨略稱
：(一)原判決既認定上訴人持摺疊刀與被害人詹進和持古玉刀互殺對方，然判決主文就
該等刀械並未諭知沒收，且就該古玉刀是否屬槍砲彈藥刀械管制條例所管制之刀械，
未於理由內說明其調查審認之結果，不惟調查未盡復有理由不備之違法。(二)原審在審
理中勸諭上訴人與被害人和解，始能作為從輕量刑之依據。上訴人已當庭與被害人達
成和解，然原判決卻仍駁回上訴，且就和解事實未予審酌，自屬理由未備。(三)本件係
因被害人向上訴人催討債務不遂，憤而持古玉刀攻擊上訴人，上訴人為自衛，始持摺
疊刀反擊，且僅傷及被害人背部，上訴人初無殺人犯意，縱令上訴人行為不該，亦係
防衛過當，原判決論處上訴人殺人未遂罪刑，適用法則顯有違誤等語。惟查，原判決
依憑上訴人供認持摺疊刀朝被害人背部刺殺十刀，核與被害人指訴相符，並經證人陳
瑞南供證明確，復有診斷證明書一份在卷可憑等證據，資以認定上訴人犯有刑法第二
百七十一條第二項第一項殺人未遂罪。復說明被害人背部受刺創傷十處，每處傷口長
約一‧五至二公分，造成血胸及氣胸，足見上訴人用力甚猛，且經陳瑞南阻擋後，仍
續刺殺被害人，足證上訴人確有殺人犯意。因認第一審判決論上訴人以殺人未遂罪，
累犯，處有期徒刑伍年貳月，為無不合，予以維持，駁回上訴人在第二審之上訴，已
詳述其所憑之證據及認定之理由。並以上訴人否認有殺人犯意，辯稱：伊在楊嘉興住
處泡茶，詹進和前來，手持古玉刀向伊催索債務，係詹某先持刀殺伊，伊始撿取楊宅
桌上之摺疊刀反擊，然後二人扭抱一起，可能因此刺到詹進和，並非預謀殺人等語，
核係卸責之詞，不足採取。被害人於原審改稱，上訴人刺伊十幾刀，但沒很深，伊願
原諒上訴人云云，係事後迴護之語，同不足採，在理由內詳予指駁。從形式上觀察，
並無上訴所指違背法令情形。按刑法上之正當防衛，以遇有現在不法之侵害為前提，
如不法侵害尚未發生，即無防衛之可言，本件依原判決所認定之事實，係被害人向上
訴人索討債務時，二人因此起口角，進而扭打倒地，被害人將上訴人壓制在地上，上
訴人竟基於殺人犯意，自其右褲袋取出摺疊刀猛刺被害人背部數刀，被害人受創後仍
奮力按住上訴人之刀械，並取出古玉刀反擊，在場證人陳瑞南趨前阻擋勸架，一手將
被害人所持古玉刀撥落，另一手欲取下上訴人手中刀械未果，上訴人復乘機持刀猛刺
被害人背部等情，顯見上訴人係在不法侵害尚未發生，或不法侵害已成過去之際，分
別持刀猛刺被害人背部，自不能主張正當防衛，既不能主張正當防衛，即無防衛是否
過當問題。又供犯罪所用之物，依刑法第三十八條第三項規定，以屬於犯人者為限，
「得」予沒收，與同條第一項第一款之違禁物或其他特別規定必須沒收之物不許法院
自由裁量者，迥不相同，原判決對於得沒收之上訴人所有摺疊刀不予沒收，尚不能認
為違背法令。至被害人持有古玉刀一把，不問是否構成違反槍砲彈藥刀械管制條例罪
，在本院既未據檢察官提起公訴，原判決就該部分未予論述及諭知沒收，於法即無不
合。再殺人罪最輕本刑為有期徒刑十年，上訴人為累犯應加重其刑，其殺人行為為未
遂，依加重後之刑度減輕其刑，量處有期徒刑五年二月，已屬從輕。此外，上訴徒憑
己意，對原審採證認事及量刑職權之適法行使，暨原判決理由已詳為說明之事項，任
意爭辯，顯與法定上訴第三審之形式要件不符，其上訴違背法律上之程式，應予駁回
。
據上論結，應依刑事訴訟法第三百九十五條前段，判決如主文。
中      華      民      國    八十七    年     十二     月     十八     日
                              最高法院刑事第一庭
                                  審判長法官  施  文  仁
                                        法官  陳  炳  煌
                                        法官  張  淳  淙
                                        法官  洪  文  章
                                        法官  林  錦  芳
      右正本證明與原本無異
                                              書  記  官
中      華      民      國    八十七    年     十二     月     十八     日
